臺灣臺南地方法院臺南簡易庭民事判決
111年度南小字第53號
原      告  明台產物保險股份有限公司

法定代理人  長瀨耕一
訴訟代理人  陳瑞麟  
            周子幼  
            莊喬能  
被      告  吳嘉祐  
上列當事人間返還不當得利事件，本院於民國111年2月17日言詞
辯論終結，判決如下：
    主      文
原告之訴駁回。
訴訟費用新臺幣壹仟元由原告負擔。
    事實及理由
一、本件被告經合法通知，未於言詞辯論期日到場，經核無民事
    訴訟法第386條各款所列情事，爰依原告之聲請，由其一造
    辯論而為判決。
二、原告起訴主張：債務人即被繼承人吳進德迄今尚積欠原告新
    臺幣（下同）100,000元，及自民國94年2月6日起至清償日
    止，按年息百分之14.9計算之利息未清償；吳進德於107年1
    0月24日死亡，被告雖為吳進德之繼承人之一，然已向本院
    聲請拋棄繼承准予備查在案，吳進德之遺產應由訴外人即吳
    進德之兄吳進成繼承。被告既非吳進德之繼承人，竟於107
    年10月30日向勞動部勞工保險局請領吳進德於勞工退休金個
    人專戶之退休金計68,710元（以下簡稱系爭勞退金）。系爭
    勞退金應為吳進德之遺產，被告既已拋棄繼承，便脫離繼承
    關係，自不得取得吳進德之遺產。是被告領取系爭勞退金顯
    無法律上原因而受有利益，致吳進成受有損害。爰依民法第
    179條、第242條規定代位吳進成提起本件訴訟，並聲明求為
    判決如主文第1項所示。
三、被告經合法通知，未於言詞辯論期日到場，亦未提出任何書
    狀作何聲明及陳述。
四、得心證之理由：
（一）原告主張債務人吳進德死亡後，被告已抛棄繼承，卻領走
      系爭勞退金之事實，業據提出臺灣臺北地方法院110年度
      司執字第105885號債權憑證、本院107年度司繼字第3437
      號、108年度司繼字第87號函、繼承系統表、勞動部勞工
      保險局函及戶籍謄本為憑；而被告經合法通知，未於言詞
      辯論期日到場爭執，亦未提出任何書狀作有利於己之陳述
      ；依上開調查證據之結果，堪信原告此部分主張為真實。
（二）按勞工於請領退休金前死亡者，應由其遺屬或指定請領人
      請領一次退休金；依前條規定請領退休金遺屬之順位如下
      ：1.配偶及子女。2.父母。3.祖父母。4.孫子女。5.兄弟
      、姊妹。前項遺屬同一順位有數人時，應共同具領，如有
      未具名之遺屬者，由具領之遺屬負責分配之；如有死亡、
      拋棄或因法定事由喪失繼承權時，由其餘遺屬請領之。但
      生前預立遺囑指定請領人者，從其遺囑。勞工死亡後無第
      1項之遺屬或指定請領人者，其退休金專戶之本金及累積
      收益，應歸入勞工退休基金；勞工之退休金及請領勞工退
      休金之權利，不得讓與、扣押、抵銷或供擔保。勞工退休
      金條例（下稱勞退條例）第26條第1項、第27條、第29條
      分別定有明文。依上開規定可知勞工退休金不得扣押而成
      為強制執行之標的，且勞工於請領退休金前死亡者，其勞
      工退休金請領權人係遺屬或指定請領人，若無遺屬或指定
      請領人，應歸入勞工退休基金處理，是勞工退休金不論在
      得否強制執行、請領權人及無人領取之最終歸屬等項，均
      與被繼承人死亡後之遺產性質顯有差異，是遺屬請領勞工
      退休金乃係本於勞工遺屬之身分依法取得之固有權利，實
      屬完善勞工權益保障及社會安全制度之一環，方有前揭多
      處異於民法繼承之規定，系爭勞退金性質上難認係遺產。
      雖有以遺屬領取勞工退休金應併入遺產總額課徵遺產稅（
      財政部94年9月30日台財稅第00000000000號函釋），而認
      勞工退休金屬遺產之見解；惟某財產應否一併課徵遺產稅
      ，惟此關係稅務公平及政府財政等多種考量，並非以是否
      係遺產為唯一依據。如被繼承人依遺產及贈與稅法第15條
      於死亡前2年贈與之財產，亦應徵收遺產稅，卻非民法繼
      承編所謂之遺產。又若立法者有意將勞工退休金歸為遺產
      ，大可仿保險法第113條之立法例，明訂勞工於請領退休
      金前死亡者，勞工退休金作為該勞工之遺產，僅於勞退條
      例或相關行政法規有特別規定時從其規定即可。
（三）本件原告主張被告受有系爭勞退金之不當得利，並以其係
      吳進德之債權人，代位吳進德請求被告返還系爭勞退金68
      ,710元，並由原告受領云云，固據提出財政部94年9月30
      日台財稅第00000000000號函為憑。惟查：
　　1.原告雖為被繼承人吳進德之債權人，惟揆諸上開說明，原
      告並不得扣押被繼承人吳進德存於勞工退休金專戶內之系
      爭勞退金。
　　2.原告雖以財政部94年9月30日台財稅第00000000000號函釋
      ，據以主張系爭勞退金係遺產，惟揆諸上開說明，被告領
      取系爭勞退金，係依勞退條例第26條第1項、第27條第1項
      第1款規定請領，乃遺屬依勞退條例取得之權利，並非係
      依據民法之繼承關係而取得，即原告無論是否抛棄繼承，
      其領取系爭勞退金，亦非無法律上之原因而受有系爭勞退
      金之利益。是原告主張被告領取系爭勞退金係不當得利云
      云，不足採信。
　　3.綜上，原告既不得扣押系爭勞退金，且被告領取系爭勞退
      金亦非無法律原因。則原告主張被告受有系爭勞退金係不
      當得利，並以其係吳進德之債權人，代位吳進德請求被告
      返還系爭勞退金云云，核屬無據。
五、綜上所述，原告依民法第242條、第179條規定，代位吳進德
    請求被告返還其所受領系爭勞退金68,710元予吳進德，並由
    原告受領，為無理由，應予駁回。
六、本件事證已臻明確，兩造其餘攻擊防禦方法及所舉未經援用
    之證據，經本院斟酌後，認為均不足以影響本判決之結果，
    爰不一一論述，併此敘明。
七、按訴訟費用，由敗訴之當事人負擔；又小額事件第一審法院
    為訴訟費用之裁判時，應確定其費用額；民事訴訟法第436
    條之19第1項、第78條分別定有明文。經核本件訴訟費用額
    為1,000元（即第一審裁判費），而原告之請求為無理由，
    爰確定原告應負擔之訴訟費用額如主文第2項所示。
八、據上論結，本件原告之訴為無理由，依民事訴訟法第436條
    之23、第436條第2項、第436條之19第1項、第385條第1項前
    段、第78條，判決如主文。
中　　華　　民　　國　　111 　年　　3 　　月　　3 　　日
  　                      臺灣臺南地方法院臺南簡易庭
                                法  官  王 獻 楠
以上正本係照與原本作成。
如不服本判決，應於送達後20日內，向本院提出上訴狀並表明上
訴理由，如於本判決宣示後送達前提起上訴者，應於判決送達後
20日內補提上訴理由書（須附繕本）。對於小額程序之第一審判
決之上訴，非以其違背法令之理由，不得為之。且上訴狀內應記
載表明（一）原判決所違背之法令及其具體內容。（二）依訴訟
資料可認為原判決有違背法令之具體事實者。
中　　華　　民　　國　　111 　年　　3 　　月　　3 　　日
                                書記官  蕭 雅 文